【裁判字號】    89,再微,2
【裁判日期】    900301
【裁判案由】    聲請再審
【裁判全文】
臺灣臺南地方法院民事裁定  八十九年度再微字第二號
    聲  請  人
    即再審原告  甲○○
                乙○○○
    相  對  人
    即再審被告  國華人壽保險股份有限公司
                          設台北市○○○路○段四二號
    法定代理人  陳東成    住同.
右當事人間請求給付保險金事件，聲請人對於中華民國八十九年十月七日本院八十九
年度保險小上字第四號民事確定裁定，聲請再審，本院裁定如左：
    主      文
聲請駁回。
聲請訴訟費用由聲請人負擔。
    理      由
一、本件聲請意旨略以：緣聲請人請求相對人給付保險金事件，經  鈞院新營簡易庭
    八十九年度營保險小上字第一號判決駁回，聲請人不服，向  鈞院提出上訴，茲
    於民國八十九年十月二十七日獲  鈞院八十九年度保險小上字第四號裁定上訴駁
    回，因不得上訴或抗告而確定。核第一審判決及原確定裁定尚有諸多違誤如下：
    （一）原確定裁定適用法規顯有錯誤及影響聲請人訴訟權之重大瑕疵：１、按「
    上訴不合程式或其他不合法之情形而可以補正者，原第一審法院應定期間命其補
    正」、「上訴不合程式或已逾期間或法律上不應准許者，第二審法院應以裁定駁
    回之。但其情形可以補正者，審判長『應』定期間先命補正」、「上訴狀內未表
    明上訴理由者，審判長得定相當期間命上訴人提出理由書」，分別為民事訴訟法
    第四百四十二條第二項、同法第四百四十四條第一項及同法第四百四十四條之一
    第一項所明定。而對於小額事件之上訴程序準用之，亦為同法第四百三十六條之
    三十二所規定。茲查，第二審法院之原確定裁定及第一審法院均未依上開法條規
    定先命聲請人補正補提上訴理由書，非但所踐行之程序適用法規顯然錯誤，抑且
    足使聲請人應受法院依相關法律規定與程序公平裁判之訴訟權受有侵害，未能獲
      鈞院合議審理之周延、嚴謹、縝密裁判之審級利益保障，橫被剝奪，自有侵害
    聲請人訴訟權之重大瑕疵。２、再者，原確定裁定理由中所云「依民事訴訟法第
    四百三十六條之三十二條第二項準用同法第四百七十一條第一項之規定，上訴狀
    內未表明上訴理由者，上訴人應於提起上訴後二十日內提出理由書於第二審法院
    ；未提出者，毋庸命其補正，由原第二審法院以裁定駁回之。」遽認當事人對於
    小額程序之第一審判決提起上訴，如依民事訴訟法第四百六十八條規定，以第一
    審判決有不適用法規或適用法規不當為理由時，應遵期於提起上訴後二十日內，
    提出理由書於第二審法院，否則其上訴即難認為合法云云．．．。查是項規定，
    係指當事人對於第二審法院判決不服而聲明上訴時，若未於二十日內提出理由書
    於原第二審法院，第二審法院毋庸命其補正，而得由原第二審法院逕以裁定駁回
    之。惟本件聲請人向第一審法院聲明不服提起上訴，縱未依限提出上訴理由書，
    本應由原第一審法院（即  鈞院新營簡易庭）始得逕以裁定駁回，而非謂  鈞院
    民事庭合議（第二審）亦得逕以裁定駁回本件上訴。茲本件聲請人聲明上訴案既
    已由原第一審法院新營簡易庭移送  鈞院民事庭，殊無再由第二審法院（  鈞院
    民事庭）逕以裁定駁回之餘地，應依前述理由即首揭法條規定審判長應命當事人
    先行補正上訴理由，否則即難認為適法。原確定裁定適用法規顯有錯誤，至為明
    顯。（二）次查第一審判決有諸多違背法令之處，詳述如下：１、判決理由矛盾
    ：按保險法第六十四條第二項規定「要保人故意隱匿或因過失遺漏，或為不實之
    說明，足以變更或減少保險人對於危險之估計者，保險人得解除契約；其危險發
    生後亦同。但要保人證明危險之發生未基於其說明或未說明之事實時，不在此限
    」。茍保險事故與要保人所未告知或不說明之事項並無關聯，且該事項已確定對
    保險事故之發生不具任何影響，「對價平衡」並未遭到破壞。茲第一審判決理由
    略以聲請人甲○○曾於八十八年一月八日，因下背痛已很久一段時日，至新樓醫
    院麻豆分院就診，經該院診斷結果：甲○○下背痛「疑」為腰薦椎神經病變等情
    ，即遽認甲○○於八十八年四月十五日變更保險契約（即增加意外傷害及住院日
    額給付附約）時，有隱匿上揭情事，足以變更或減少被告對於危險之估計云云。
    惟查第一審判決援引新樓醫院診斷證明書有斷章取義之違誤，核該診斷證明書記
    載：有「局部」壓痛點，「其肌力及神經皆正常」，及僅說明「疑為」下背肌腱
    炎「或」腰椎神經病變。由該診斷書觀之，甲○○僅因下背部局部壓痛感，且其
    肌力及神經皆正常，況該醫院亦無法斷定甲○○罹患何病，僅稱「疑為」、「或
    」等字眼，醫院醫師根本未告知甲○○（實際無法確定病因所以未告知），則聲
    請人（即再審原告）甲○○本身根本不知罹患何病，遑論要保人乙○○○知情，
    而得以向被告公司保險業務員鄭金治詳細告知？是要保人或被保險人就上開保險
    契約之書面之詢問記載，並無「故意」隱匿、過失遺漏或任何不實之說明，既無
    違反告知義務之情事，被告公司拒絕理賠，於法顯然無據。再者本件原告甲○○
    自八十六年三月二十一日進入東和紡織印染股份有限公司生一處製絲課服務迄今
    ，確係於八十八年六月十七日因「工作意外」腰部扭傷，揆諸卷內所附診斷書及
    公司請假卡以及八十九年五月二日調解程序筆錄所載被告公司代理人坦承：第一
    次給付新台幣（下同）一萬多元給聲請人是因聲請人「確實為意外傷害」，在在
    均足以證明本件保險事故與保險人所主張未告知之事項之間確無關聯。然第一審
    法院未予詳查，理由中既僅稱「疑為」腰薦椎神經根病變，復稱要保人乙○○○
    「衡情當知原告甲○○有上揭疾病」，又未審酌上開被告公司代理人所自承「聲
    請人（指甲○○）確實為意外傷害」之證詞，判決理由自有矛盾之處。２、第一
    審判決有理由不備之違法：核第一審判決理由二之中（即判決書第五頁第八行至
    十行）所載：「徵之一般社會生活之經驗，四肢缺陷或聽力、視力障礙者，其意
    外傷害發生率較一般人為高，此等人投意外傷害醫療保險，如為隱匿不告知或為
    不實之告知，必影響保險人對於危險之估計甚明，故原告陳稱意外傷害醫療保險
    與要保人為不實之說明或未說明之事實無關云云，顯違常情」等語，顯有判決理
    由不備之違法。查本件原告甲○○並非四肢殘缺或聽力、視力障礙者，僅有「下
    背局部壓痛點」、「疑」為下背肌腱炎「或」腰椎神經根病變，且肌力及神經皆
    正常，而第一審判決卻引述「四肢缺陷或聽力、視力障礙者，其意外傷害發生率
    較一般人為高」等語，遽認原告甲○○有影響被告公司對於危險之估計，自有判
    決理由不備之違法至明。（三）按「判決不適用法規或適用不當者為違背法令」
    、「判決不備理由或理由矛盾者，其判決當然違背法令」，分別為民事訴訟法第
    四百六十八條及同法第四百六十九條第六款所明定。而同法第四百九十六條第一
    項第一款規定「適用法規顯有錯誤者」，得以再審之訴對於確定終局判決聲明不
    服，為民事訴訟法第四百三十六條之三十二第四項規定於小額事件之再審程序準
    用之。茲查，本件第二審法院之原確定裁定及第一審法院之判決既有上述之違誤
    ，顯有聲請再審或提起再審之訴之原因，爰依法求為（一）將原確定裁定（鈞院
    八十九年度保險小上字第四號）及鈞院新營簡易庭八十九年度營保險小字第一號
    判決均廢棄。（二）確定再審原告乙○○○與再審被告所簽訂以再審原告甲○○
    為被保險人（保單號碼00000000號）之意外傷害醫療保險及住院醫療日
    額給付保險契約為有效。（三）再審被告應給付再審原告五萬元並自八十八年十
    二月二十五日起至清償日止，按年息百分之十計算之利息之判決。
二、按裁定已經確定，而有第四百九十六條第一項或第四百九十七條之情形者，得準
    用本編之規定，聲請再審，民事訴訟法第五百零七條定有明文。次按民事訴訟法
    第四百九十六條第一項第一款所謂適用法規顯有錯誤，係指確定判決違背法規或
    現存判例解釋者而言（最高法院七十一年台再字第二一○號、五十七年台上字第
    一○九一號判例參照）。再按對於小額程序之第一審判決提起第二審上訴，上訴
    狀內應記載上訴理由，民事訴訟法第四百三十六條之二十五定有明文，又依同法
    第四百三十六條之三十二第二項規定，小額事件之上訴程序準用第四百七十一條
    之規定，而第四百七十一條第一項規定：上訴狀內未表明上訴理由者，上訴人應
    於提起上訴後二十日內，提出理由書於原第二審法院，未提出者，毋庸命其補正
    ，由原第二審法院以裁定駁回之。前揭關於小額訴訟程序之規定，業於民國八十
    八年二月三日經總統令修正公布，其立法理由乃係為貫徹憲法保障人民財產權、
    訴訟權，讓一般國民就其日常生活中所發生之小額給付請求事件能循簡便、迅速
    、經濟之訴訟程序獲致解決。經查，本件訴訟標的金額係新台幣五萬元，應適用
    小額訴訟程序，聲請人對於第一審判決於八十九年九月十三日提起第二審上訴，
    未於上訴狀內表明上訴理由，有聲請人於八十九年九月十三日所提出之上訴狀附
    於原審卷可稽，聲請人復未於二十日內補具上訴理由到院，則原確定裁定依同法
    第四百三十六條之三十二第二項準用同法第四百七十一條規定，上訴人未於上訴
    後二十日內提出上訴理由者，毋庸命其補正，而依同法第四百四十四條第一項前
    段，認其上訴不合法，逕予駁回，於法洵屬正當，要無聲請人所指稱適用法規顯
    有錯誤之情形，聲請人雖主張其聲明上訴案既已由原第一審法院新營簡易庭移送
    本院民事庭，殊無再由第二審法院（本院民事庭）逕以裁定駁回之餘地，審判長
    應命當事人先行補正上訴理由云云。惟按民事訴訟法第四百四十四條第一項但書
    所規定其情形可以補正者，審判長應定期間先命補正，係指依法律規定其上訴程
    式之瑕疵，可藉由補正得以合法者為限，如裁判費之繳納，法定代理人等項，反
    之，小額訴訟程序為簡化及經濟訴訟程序，既依民事訴訟法第四百三十六條之三
    十二第二項準用同法第四百七十一條之規定，毋庸命其補正上訴理由，當非同法
    第四百四十四條第一項但書所示，依其情形可以補正者，是以聲請人以原確定裁
    定未先依同法第四百四十四條第一項但書命補正而逕予駁回，適用法規顯有錯誤
    ，提起本件再審，應有誤會，並無可採。
三、綜上所述，原確定之裁定並無聲請人所指適用法規顯有錯誤之事由，聲請人據以
    聲請再審，自有未合，應予駁回。
四、至再審原告另請求本院判決（一）確定再審原告乙○○○與再審被告所簽訂以再
    審原告甲○○為被保險人（保單號碼00000000號）之意外傷害醫療保險
    及住院醫療日額給付保險契約為有效。（二）再審被告應給付再審原告五萬元並
    自八十八年十二月二十五日起至清償日止，按年息百分之十計算之利息部分，按
    對於確定裁定聲請再審，依民事訴訟法第五百零七條規定，固應準用關於再審之
    訴程序之規定，但亦僅在性質許可範圍內，始有其準用，應不待言。而對於確定
    裁定聲請再審，既非提起再審之訴，其聲明不服之對象，應係原確定之裁定，法
    院對於其聲請之裁判，無論再審之聲請是否合法，及有無再審理由之裁判，仍應
    以裁定行之。其聲明不服之裁判，既為裁定，於再開程序後所為之裁判，亦應以
    裁定行之；況本件聲請再審並無理由，已如前述，本院自無從就前開實體事項為
    處理，併此敘明。
五、本件再審之聲請為無理由，依民事訴訟法第九十五條、第七十八條，裁定如主文
    。
中      華      民      國    九十      年      三      月      一      日
                              臺灣臺南地方法院民事第一法庭
~B審判長法  官  周素秋
~B      法  官  鄭彩鳳
~B      法  官  黃瑪玲
右為正本係照原本作成。
本件不得抗告
中      華      民      國    九十      年      三      月      一      日
                                        法院書記官 楊育民


司法院資訊處製作；財團法人民間司法改革基金會備份。
